【裁判字號】    96,重訴,177
【裁判日期】    970815
【裁判案由】    損害賠償
【裁判全文】
臺灣士林地方法院民事判決             96年度重訴字第177號
原      告  稻江商業銀行股份有限公司
法定代理人  甲○○
訴訟代理人  官信成律師
複  代理人  林正和律師
被      告  乙○○
訴訟代理人  王德凱律師
            楊嘉馹律師
複  代理人  連炎昌律師
上列當事人間損害賠償事件，本院於97年7 月31日言詞辯論終結
，判決如下：
    主  文
原告之訴及假執行之聲請均駁回。
訴訟費用由原告負擔。
    事實及理由
一、本件原告原為臺北市第一信用合作社（以下稱臺北一信），
    嗣於訴訟進行中之民國96年7 月2 日經主管機關行政院金融
    監督管理委員會核准變更組織為商業銀行，並改名為稻江商
    業銀行股份有限公司而辦畢公司登記，有行政院金融監督管
    理委員會函（本院卷第40頁）、銀行執照（同上卷第41頁）
    ，在卷可稽，其法人格同一，且據新任法定代理人甲○○具
    狀承受訴訟，核無不合，應予准許。
二、原告起訴主張：原告係有限責任臺北市第一信用合作社（下
    稱臺北一信）改制而成，原告為改制前臺北一信之社員。臺
    北一信前於89年1 月29日及90年2 月17日，曾經通常社員代
    表大會決議通過「本社變更組織為股份有限公司之商業銀行
    案」之議案，決議改制為為商業銀行，名稱為世紀商業銀行
    股份有限公司（下稱世紀商銀），旋又於90年4 月26日召開
    股東會選任改制銀行之預定董事15名（起訴狀誤載為5 名）
    及監察人5 名（起訴狀誤載為3 名），訴外人即被告之配偶
    周碧娟以最高票當選董事，應依公司法第203 條規定召開董
    事會，惟被告與其配偶周碧娟意圖延宕原告改制作業之進行
    ，將具有金融專業資格之監察人，任意更換為不具資格之人
    ，以此要脅其他董、監事必須選舉被告為改制後世紀商銀之
    董事長，致使臺北一信無法完成預定董事、監察人、經理人
    應備資格之聲明或證明，而無從依財政部頒佈之「信用合作
    社變更組織為商業銀行之標準及辦法」（以下稱變更辦法）
    第2 條第1 項、第8 條規定在1 年內檢具完整書件送請主管
    機關審核，且被告於90年4 月26日股東會後率先退股，並煽
    動其他社員及員工申請大額股金退股，導致該改制案因股金
    未達法定資本額而功敗垂成。另被告貪圖個人私益罔顧臺北
    一信全體社員之權益，於改制過程中多次以不實事項向行政
    院金融監督管理委員會、台北市財政局、臺灣臺北地方法院
    檢察署及媒體指控，企圖杯葛改制程序之進行，侵害原告之
    名譽、信用。被告上開行為使原告承受龐大業務損失並侵害
    原告之名譽、信用，已構成侵權行為。而臺北一信因此改制
    案共計支出新臺幣（下同）16,609,295元之費用，另因改制
    延宕所受業務上可得利潤之損失為1,437,032,000 元，為此
    ，依爰民法第184 條第1 項及第195 條第1 項之規定，請求
    被告應賠償原告財產上之損害2,900 萬元，非財產上之損害
    100 萬元云云，並聲明：(一)被告應給付原告3,000 萬元，及
    自起訴狀繕本送達之翌日起至清償日止，按週年利率5 ％計
    算之利息。(二)原告願供擔保，請准宣告假執行。
三、被告則以：臺北一信於88年間，股金之規模已達變更辦法所
    定20億元之標準，乃於88年11月6 日召開之88年度臨時社員
    代表大會，通過「授權實務部門籌劃申請變更組織案」後，
    嗣於89年1 月29日召開之通常社員代表大會，審議變更組織
    為商業銀行之相關議案，決議通過：申請變更組織為股份有
    限公司之商業銀行、變更組織為商業銀行之「營業計畫書」
    、「社股與股權轉讓辦法」、「公司章程」、「股東會議事
    規則」、「董事及監察人選舉辦法」等議案，並決議通過變
    更組織為商業銀行，名稱為世紀商銀。臺北一信之理事自應
    依此通常社員代表大會之決議，及當時變更辦法之規定，檢
    具相關書件向主管機關申辦完成改制程序，且依90年6 月21
    日修正前變更辦法之規定，臺北一信欲改制為商業銀行，於
    辦妥公司設立登記前，其法定程序無庸檢附董事、監察人會
    議記錄，是於88年至91年間，臺北一信之理事無不能完成送
    件完成申請改制之情事。又臺北一信之理事會於90年4 月26
    日召開「保證責任臺北市第一信用合作社申請變更組織為世
    紀商業銀行第一次股東會」，會中選舉出包含被告配偶在內
    之15人為預定董事，及5 名預定監察人，因臺北一信已另於
    95年3 月25日召開95年度通常社員代表大會，決議停止適用
    89年1 月29日通常社員代表大會之改制決議，又於95年6 月
    23日召開決議變更組織為稻江商業銀行之第一次股東會，並
    另行選任預定董事、預定監察人。原告改制前之臺北一信理
    事會於90年4 月26日召開「有限責任臺北市第一信用合作社
    申請變更組織為世紀商業銀行第一次股東會」，選舉出之15
    名預定董事中，訴外人甲○○、李良明、陳水木、徐銘卿等
    4 人，本即具備「銀行負責人應具備資格條件準則」（以下
    稱資格準則）所規定之專業資格，而預定監察人之部分，訴
    外人統佳科技股份有限公司（下稱統佳公司）指派陳恭平、
    盧百川為法人代表，訴外人統強實業有限公司（下稱統強公
    司）指派鄭培銓為其法人代表，此3 人亦均具備資格準則規
    定之專業監察人資格，已符合財政部訂頒之信用合作社變更
    組織為商業銀行之標準及辦法之要求，雖統佳公司及統強公
    司曾向臺北一信要求改派法人代表，惟依變更辦法第7 條規
    定，其改派監察人之時間，應俟合作社變更組織為商業銀行
    後始可為之，故原告就預定監察人部分，本仍可以原法人代
    表陳恭平、盧百川、鄭培銓等3 人即可送件申請改制，臺北
    一信理事會拖延不送件進行改制，與被告無涉。被告縱有退
    股行為，亦屬社員權之行使，實無何不法可言，另被告並未
    煽動其他社員及員工申請大額股金退股，原告應就此應舉證
    證明之。又被告係為臺北一信全體社員之權益，就本件改制
    過程中之疑義向行政機關、司法機關提出檢舉及函詢，並無
    何侵害原告名譽、信用之情事，且原告為法人依法亦不得請
    求非財產上之損害賠償。且原告究有何因被告之行為而致業
    務損失之情形，亦未據其舉證以實之，其請求自屬無據，是
    原告主張依據侵權行為法律關係，請求被告給付財產上及非
    財產上之損害賠償，為無理由等語置辯，並聲明：(一)原告之
    訴及假執行之聲請均駁回。(二)如受不利之判決，被告願供擔
    保，請准宣告免為假執行。
四、按因故意或過失，不法侵害他人之權利者，負損害賠償責任
    ；不法侵害他人之身體、健康、名譽、自由、信用、隱私、
    貞操，或不法侵害其他人格法益而情節重大者，被害人雖非
    財產上之損害，亦得請求賠償相當之金額；民法第184 條第
    1 項、第195 條第1 項固分別定有明文。然當事人主張有利
    於己之事實者，就其事實有舉證之責任，民事訴訟法第277
    條前段亦有明文。是民事訴訟如係由原告主張權利者，應先
    由原告負舉證之責，若原告先不能舉證，以證實自己主張之
    事實為真實，則被告就其抗辯事實即令不能舉證，或其所舉
    證據尚有疵累，亦應駁回原告之請求（最高法院17年上字第
    917 號判例意旨參照）。而原告主張受損害而請求被告賠償
    者，就所主張受損害之權利或利益存在、損害結果，並與被
    告作為、不作為間之因果關係等項，悉負舉證責任，其舉證
    未盡者，即當受敗訴之判決，核先敘明。茲原告依第184 條
    第1 項、第195 條第1 項規定，請求被告給付財產上及非財
    產上之損害賠償，被告則以前開情詞置辯。本院審酌如下：
  (一)原告雖執上情主張被告有侵權行為，應對其負損害賠償責任
    云云。惟按信用合作社法第6 條規定：本法稱信用合作社之
    負責人為理事。臺北一信之組織為信用合作社，而我國有信
    用合作社法之規範，應認係專就此類組織所為特別規定，應
    優先適用。本此，改制前臺北一信之負責人，為該合作社之
    理事，其欲依變更辦法向主管機關申辦改制為商業銀行，縱
    經社員大會決議並選任預定董事，仍應由當時之理事為負責
    人提出，不得將此等職權、義務，任諉為應由他人行使、負
    擔，是該社是否迅速向主管機關提出申請，要與被告無涉。
    而臺北一信欲提出改制申請，所應備之申請書及包含預定董
    事、監察人、經理人符合資格之聲明或證明等文件，自亦應
    由臺北一信自行準備遞送，且上述預定董事、監察人、經理
    人符合資格之聲明或證明等文件，本無必以開會之形式收集
    之必要，法亦無以此程序取得方屬合法之明文，原告泛稱被
    告延宕改制程度進行，致無法申請改制云云，尚屬無稽。
  (二)又按現行信用合作社法第12條之1 第1 項雖規定：信用合作
    社社員得於年度終了時退社。但應於3 個月前提出請求書。
    然此項規定乃於原告主張被告退社後之94年5 月18日所增訂
    ，於被告退社當時，信用合作社法就社員之退社並無提別規
    定，則斯時有關社員退社之規範，應適用民法第54條規定，
    除章程限定於年度終了或經預告期間者外，應許社員隨時任
    意退社，即以公司而言，董事是否出售股份，除公司法、證
    券交易法及行政法規命令有特別規定退股時點、預告期間及
    應先行向主管機關申報者外，亦無不得退股之規定，是信用
    合作社社員，只需係合法申請退社者，即應任令為之，此為
    社員依法得行使之權利，更屬人民依憲法保障結社自由權利
    之體現，逾越必要範圍之任意限制，要無正當性可言。是被
    告縱有退股行為，亦屬其社員權之行使，無不法可言。況臺
    北一信截至90年12月31日止，當年度社員股金總額仍達2,20
    3,876,000 元，此為原告於本院96年度重訴字第178 號事件
    審理中主張之事實（參該事件本院卷第129 頁），亦無所謂
    資本額不足改制標準之情事，原告主張被告於90年4 月26日
    股東會後退股，並煽動其他社員、員工申請退股，導致改制
    案因股金未達改制銀行之法定資本額而失敗云云，實難據採
    ，且其就指摘被告煽動他人退股一事，全然未據舉證加以證
    明，更非有據。至陳恭平、鄭培銓、盧百川等人，原屬統強
    、統佳公司當選為預定監察人之法人代表，而統強、統佳公
    司與被告人格各別，改派法人代表與否，與被告無涉，且該
    等公司法人代表之改派如非合法，本不生改派之效果，若係
    依法行使權利而為改派，則屬合法權利之行使，要無不法可
    言，自不構成侵權行為，有關統強、統佳公司是否涉及世紀
    商銀成立後經營權之競逐亦同，原告稱被告與其配偶共謀而
    改派不具資格之法人代表，且惡意不召集董事、監察人會議
    ，藉以要脅選任被告為世紀商銀董事長，因認構成侵權行為
    云云，難謂有理。
  (三)又查原告主張臺北一信因此改制案共計支出16,609,295元之
    費用，另因改制延宕所受業務上可得利潤之損失為1,437,03
    2, 000元云云，雖據其提出自行計算之改制延宕可能之業務
    損失表及88─90年改制商銀經歷費用一覽表各1 份（本院卷
    第19頁至第24頁）為證。惟原告於本件訴訟進行中已經完成
    改制為商業銀行，原所支出之改制費用中，究竟何者確因被
    告行為而肇致損失，未見原告舉證，且其所提之88─90年改
    制商銀經歷費用一覽表及改制延宕可能之業務損失表，均係
    原告自行制作，亦未見其明確主張及舉證，實難逕信，尚乏
    所據。況臺北一信於經社員大會決議申請改制及經社員代表
    大會選舉預定董事、監察人後，應由該社理事負責提出申請
    ，是此若有遲滯、延宕，亦屬應否歸責於該等理事之問題，
    斷無推諉應由被告負責之理。再有關原告主張之營業利益損
    失部分，審酌銀行經營之是否獲利及獲利數額若干，實際上
    受包含銀行自己之營業力高低、營業規模大小、成本並風險
    控制良否及政府利率政策、社會財經與勞動環境變化等諸多
    因素影響，銀行之經營至虧損者，亦所在多有，是無論在現
    實或論理、經驗上，均無信用合作社一經改制為商業銀行，
    則可獲利若干數額之必然，亦不能僅據全體國內銀行之平均
    值如何加以推斷，故原告主張因被告行為導致改制延宕，受
    有財產上之損害云云，殊難採信。
  (四)另按「公司係依法組織之法人，其名譽遭受損害，無精神上
    痛苦之可言，…自無依民法第195 條第1 項規定請求精神慰
    藉金之餘地」，有最高法院62年台上字第2806號判例可稽，
    原告既為法人，縱使其名譽、信用遭受損害，亦無精神上痛
    苦之可言，是原告主張之事實無論真偽，均無適用民法第19
    5 條第1 項規定請求被告給付其非財產上之損害賠償之可能
    ，是原告此部分之請求，於法無據，而難准許。
  (五)綜上，原告上開主張，不惟未能舉證以實其說，且於法無據
    ，揆之前揭規定及說明，其主張為不足採。
五、從而，原告依第184 條第1 項、第195 條第1 項規定，主張
    被告有侵權行為，致其受財產上之損害2,900 萬元，非財產
    上之損害100 萬元，請求被告應給付原告3,000 萬元，及自
    起訴狀繕本送達之翌日起至清償日止，按週年利率5 ％計算
    之利息，為無理由，應予駁回。原告之訴既經駁回，其假執
    行之聲請，即失所依據，應併予駁回。
六、本件事證已臻明確，兩造其餘攻擊防禦方法及舉證，經審酌
    與判決結果不生影響，爰不一一斟酌論述，附此敘明。
七、訴訟費用負擔之依據：民事訴訟法第78條。
中    華    民    國    97    年    8     月    15    日
                  民事第一庭  法  官  陳靜芬
以上正本係照原本作成。
如對本判決上訴須於判決送達後20日內向本院提出上訴狀。
中    華    民    國    97    年    8     月    20    日
                              書記官  阮弘毅


司法院資訊處製作；財團法人民間司法改革基金會備份。
